【裁判字號】    95,台上,1181
【裁判日期】    950309
【裁判案由】    走私等罪
【裁判全文】
最高法院刑事判決            九十五年度台上字第一一八一號
    上  訴  人  甲○○
                        號
                        樓之2.
                丁○○
    上 列二 人
    共      同
    選任辯護人  王東山律師
    上  訴  人  乙○○
                丙○○
                        22弄.
                戊○○
    上 列二 人
    共      同
    選任辯護人  許世正律師
    上  訴  人  庚○○
    上 列一 人
    選任辯護人  王東山律師
    上  訴  人  辛○○
                        7
    上 列一 人
    選任辯護人  許世正律師
    上  訴  人  己○○
上列上訴人等因走私等罪案件，不服台灣高等法院中華民國九十
三年十一月三十日第二審更審判決（九十二年度上更(一)字第六八
八號，起訴案號：台灣基隆地方法院檢察署八十九年度偵字第四
九一０號、九十年度偵字第三五八０號），提起上訴，本院判決
如下：
    主  文
原判決撤銷，發回台灣高等法院。
    理  由
本件原判決認定(一)、上訴人甲○○係台北市永輝報關行之實際負
責人，為從事業務之人；上訴人乙○○為昌路達實業股份有限公
司（下稱昌路達公司）及享昌貿易股份有限公司（下稱享昌公司
）實際負責人；上訴人丁○○為崇煜興業有限公司（下稱崇煜公
司）實際負責人；上訴人己○○為台昇企業股份有限公司（下稱
台昇公司）股東兼負責進口業務。甲○○、乙○○、丁○○、己
○○均明知大陸產製之「成衣」、「廚具、禮品」、「螺栓」係
管制進口之物品，乙○○、丁○○、己○○為使自大陸地區訂購
之「成衣」、「廚具、禮品」、「螺栓」規避政府管制大陸產製
物品進口不得逾公告數額之禁令，各與報關業者甲○○基於共同
之犯意聯絡，由甲○○負責偽造泰國不存在或停業之公司之名義
開具發票（詳如原判決附表參所示）、裝箱單等報關文件，再囑
由不知情之昇泰報關股份有限公司（下稱昇泰報關行）職員嚴永
政依甲○○之指示，以昇泰報關行名義繕打製作業務上不實之進
口報單，及以電腦透過關貿網路向基隆關稅局連線申報通關而為
行使，並由嚴永政負責陪同海關人員驗貨，使乙○○、丁○○、
己○○得以自大陸地區走私進口大陸產製逾公告數額之管制物品
銷售牟利，其詳細情形如原判決事實欄一、(一)至(三)所示。(二)、上
訴人丙○○為台銘企業有限公司（下稱台銘公司）負責人；上訴
人庚○○為政忠實業有限公司（下稱政忠公司）及偉貿國際股份
有限公司（下稱偉貿公司）之股東兼進口經理；上訴人辛○○為
華綠溪食品有限公司（下稱華綠溪公司）負責人；上訴人戊○○
為益欣股份有限公司（下稱益欣公司）及特欣股份有限公司（下
稱特欣公司）負責人，彼等明知進口之球具、紡織品、寢具、醃
漬農產品、農藥等商品，均係在香港起運，竟分別與甲○○基於
共同之犯意聯絡，推由甲○○偽造不實之泰國及荷蘭出口商之發
票、裝箱單，並由甲○○委由不知情之嚴永政以昇泰報關行名義
，將不實起運港、出口商登載於業務上製作之文書進口報單上，
及利用昇泰報關行之網路設備，透過關貿網路連線申報進口通關
而為行使，詳細情形如原判決二、(一)至(四)所示。(三)、德煜興公司
於民國八十九年三月間，向香港坤輝國際有限公司進口特多龍、
棉混紡布料等紡織品乙批。甲○○與德煜興公司職員鄭學元明知
來貨係在香港裝櫃、起運，而共同基於偽造不實報關文件之犯意
聯絡，由甲○○偽造不實如原判決附表參編號１泰國出口商之發
票、裝箱單等，並由甲○○委由不知情之嚴永政以昇泰報關行名
義，將不實之起運港（曼谷）、出口商等事項登載於業務上製作
之文書進口報單上，復利用昇泰報關行之網路設備，透過關貿網
路連線申報進口通關而為行使，足生損害於海關對於進口物品審
驗之正確性，及上開泰國公司。(四)、江宗穎（原姓名江文清）於
八十八年九月下旬，委託甲○○包辦進口醃漬脆瓜貨櫃事宜，甲
○○乃向香港出口商訂購醃漬脆瓜乙批，並借用駿笙企業有限公
司名義申報進口。嗣該批醃漬脆瓜於八十八年九月二十九日，在
香港裝載於 J.TRUSTER船舶、9939B 航次 (漢通船務代理股份有
限公司）起運，甲○○基於前開行使偽造私文書等概括犯意，偽
造如原判決附表參編號２之泰國公司發票（於該發票上簽署自己
陳姓之英文CHEN）、裝箱單等報關文件，再委由不知情之基隆市
昇泰報關行職員嚴永政將上開不存在之泰國出口商、不實之進口
商駿笙公司及不實出口日期 88/09/10（實際出口日期為88/09/2
9 ）、不實起運港曼谷登載於業務上製作之文書進口報單上（進
口報單編號：AA/88/5676 /0401、貨櫃編號：IFPU0000000），
由嚴永政以昇泰報關行之網路設備透過關貿網路連線申報進口而
為行使，該批貨物於八十八年九月三十日運抵基隆港，足生損害
於海關對於進口物品審驗之正確性，及上開泰國公司等情。因而
撤銷第一審關於上訴人等部分之判決，改判論處甲○○、乙○○
、丁○○、蕭世煌共同連續私運管制物品進口逾公告數額；戊○
○、庚○○、辛○○、丙○○共同（戊○○、庚○○、辛○○連
續）行使偽造私文書，足以生損害於公眾及他人罪刑，固非無見
。
惟查：(一)、被告以外之人於審判外之言詞或書面陳述，除法律有
規定者外，不得作為證據，刑事訴訟法第一百五十九條第一項定
有明文。原判決、認定上訴人等有前揭犯行，係依憑法務部調
查局駐泰保防秘書林振光調查結果略以：……(3)  UPPER INDERS
TRIAL CO.LTD確有該址，曾開設該公司製造塑膠玩具、塑膠佛像
等，約於八十六年倒閉後遷出，有其調查之報告書在卷可查，為
其主要論據之一。然林振光於原審並未證述及上情（原判決理由
欄二、(一)、(1)）。、認定上訴人等有前揭犯行，係依憑甲○○
於法務部調查局航業海員調查處之供述（原判決理由欄二、(一)、
(2)、原判決第三十頁第十八行至第三十一頁第五行），為其主要
論據之一。然甲○○上開供述對其餘上訴人而言，係屬於被告以
外之人於審判外之言詞陳述。、認定上訴人等有前揭犯行，係
依憑證人凌國海、李建川於法務部調查局航業海員調查處及檢察
官偵查中之供述（原判決理由欄二、(二)、(3)、原判決理由欄二、
(三)、(3)、原判決理由欄二、(三)、(4)、、、原判決第三十頁第
一至五行、原判理由欄二、(三)、(6)、），為其主要論據之一。
而上開證據均屬被告以外之人於審判外之言詞或書面陳述，除有
法律規定者外，不得作為證據。原判決採用該等言詞或書面陳述
，作為認定上訴人等有前揭犯行之證據，並未說明該等言詞或書
面陳述符合何項法律規定，其得採為本件判決基礎之理由，其理
由欠備，尚有未洽。(二)、依法應於審判期日調查之證據雖已調查
，而其內容未明瞭者，即與未經調查無異，如遽行判決，仍屬應
於審判期日調查之證據而未予調查，尚不得遽對被告為有利或不
利之認定。、原判決論述己○○否認辯稱各語不足採信，係以
所謂「SCREW NUTS」與「CAST IRON」並非相同之物品，為己○
○之選任辯護人所是認，並有「第十八批准許間接進口大陸物品
項目表」所記載之產品名稱可按，而己○○申報進口之進口報單
所記載之貨物名稱即為「SCREW NUTS」，僅在後方另行以括號方
式附記「CAST IRON」等字樣，苟己○○所進口之物品果真均係
「CAST IRON」，何以不直接在進口報單上為真實之記載，反而
以上開迂迴之方式記載（原判決理由欄二、(三)、(7)），為其主要
論據。然「SCREW NUTS」是否係指製成品之螺帽？而「CAST IRO
N」是否係指鑄鐵之材質？苟「SCREW NUTS」係指製成品之螺帽
，而「CAST IRON」係指鑄鐵之材質，則其二者如何比較而得謂
製成品之螺帽與鑄鐵之材質，係屬不相同之物品？如何得認己○
○申報進口之進口報單記載貨物名稱「SCREW NUTS」，而在後方
另以括號方式附記「CAST IRON 」等字樣，違反常情？另「第十
八批准許間接進口大陸物品項目表」第２５項次內所記載之產品
名稱係「鑄造管配件，非展性鑄鐵製者  TUBE OR PIPE CAST FI
TTINGS, OF NONMALLEABLE CAST IRON 」（原審卷第三一０頁）
，其所記載之內容究何所指並非明確，原判決未說明經由何項調
查及有何證據，堪認己○○自大陸地區進口該地產製之螺栓（SC
REW NUTS），確非屬准許間接進口之大陸物品，其查證未盡且理
由欠備，逕為不利己○○、甲○○之認定，尚有未洽。、原判
決事實欄二、(四)認定甲○○、戊○○共同偽造荷蘭出口商TOCELO
CHEMICAL B.V. 公司之發票，裝箱單等情，係依憑益欣公司向荷
蘭上開公司進口貨物，竟有十一張出口商發票未經負責人簽名，
並由益欣公司委由甲○○代為簽名（原判決理由欄二、(三)、(6)、
），為其主要論據之一。然上情為甲○○、戊○○所否認，而
證人即關稅局編審蕭世豪於原審證稱：「……按照我們海關報關
收單的國外發票，簽名方式有國外出口商的簽名，即使國外出口
商沒有在發票上簽名，由國內買主簽名證明該發票的真正（即蓋
用進口商大小印章），也不違法。……」（原判決第十七頁第二
至五行）等情，是否屬實，而苟蕭世豪上開供述各情係屬事實，
則因上開荷蘭出口商未在發票上簽名，而由益欣公司委由甲○○
在上簽名證明發票之真正，是否能認甲○○、戊○○有共同偽造
上開發票之犯行，非無疑義，仍待調查釐清。原審就上情未詳予
調查釐清論述說明，逕以上情為不利甲○○、戊○○之認定，其
查證未盡且理由欠備，遽行判決，難昭折服。(三)、犯罪事實應依
證據認定，所謂證據，係指合法之積極證據，就犯罪事實能為具
體之證明者而言；且有罪之判決書，應於理由內記載認定犯罪事
實所憑之證據及其認定之理由，否則即有理由不備之違法。原判
決事實欄二、(一)認定甲○○、丙○○共同偽造泰國出口商SOON T
HAI INDUSTRIAL公司之發票、裝箱單等情，為甲○○、丙○○所
否認，丙○○並於檢察官偵查中提出與泰國SOON THAI INDUSTRI
AL公司往來之相關傳真文件為證（八十九年度偵字第四九一０號
卷第二宗第十至十二頁）。原判決理由欄僅論述說明台銘公司進
口之貨物並非購自泰國SOON THAI INDUSTRIAL公司（原判決理由
欄二、(三)、(5)）等情，然其未說明經由何項調查及有何證據，堪
認泰國商SOON THAI INDUSTRIAL公司之發票、裝箱單等確屬偽造
，其查證未盡且理由欠備，遽行判決，尚有未合。(四)、有罪之判
決書，對被告有利之證據不採納者，應說明其理由，為刑事訴訟
法第三百十條第二款所明定。故有罪判決書對於被告有利之證據
，如不加採納，必須說明其不予採納之理由，否則即難謂無判決
不備理由之違誤。是事實審法院應於審判期日就被告否認犯罪所
為有利之辯解事項與證據，予以調查，而於有罪判決理由內詳加
論列，否則率行判決，即屬於法有違。原判決認定甲○○、乙○
○有原判決事實欄一、(一)所載之犯行，係依憑證人曾心緹（原姓
名曾淑女）之供述（原判決第十八頁第四行至第十九頁第四行）
，為其主要論據之一。然甲○○、乙○○否認有前揭犯行，乙○
○辯稱：曾心緹曾受僱於伊擔任秘書職務，因不滿公司待遇，而
向伊恐嚇要求給付二百萬元，並揚言如不給付即予檢舉等情，並
提出其與曾心緹談話之錄音帶譯文為證（八十九年度偵字第四九
一０號卷第一宗第二七三頁、第二七六至二八四頁）；又第一審
為甲○○、乙○○無罪之諭知，係以並無證據足資證明曾心緹供
述之大陸成衣，即係本件該部分進口報單上所記載之成衣，曾心
緹供述各情並不能為不利甲○○、乙○○之認定（第一審判決理
由欄參、一、(三)）等情，為其論斷之主要依據之一。乙○○上開
辯解及所提出之證據，暨第一審判決所為之上開論斷說明是否屬
實，其與曾心緹不利乙○○、甲○○供述各情是否可採攸關，自
應詳予調查釐清論述說明。原審就乙○○上開辯解及所提出之證
據，暨第一審判決所為之上開論斷說明是否屬實，並未詳予調查
釐清，復未說明乙○○上開辯解及所提出之證據，暨第一審判決
所為之上開論斷說明，其何以不能為有利乙○○、甲○○論斷之
理由，其查證未盡且理由欠備，遽行判決，尚嫌速斷，難昭折服
。上訴人等上訴意旨指摘原判決不當，尚非全無理由。按第三審
法院應以第二審判決所確認之事實為判決基礎，刑事訴訟法第三
百九十四條第一項前段定有明文。原判決上述之違背法令，影響
於事實之確定，本院無可據以為裁判，應將原判決撤銷，發回原
審法院更為審判。
據上論結，應依刑事訴訟法第三百九十七條、第四百零一條，判
決如主文。
中    華    民    國  九十五  年    三    月    九    日
                      最高法院刑事第一庭
                          審判長法官  董  明  霈
                                法官  張  祺  祥
                                法官  呂  永  福
                                法官  黃  正  興
                                法官  陳  東  誥
      本件正本證明與原本無異
                                      書  記  官
中    華    民    國  九十五  年    三    月   十五   日
                                                      Ｔ


司法院資訊處製作；財團法人民間司法改革基金會備份。
